臺灣臺北地方法院民事判決　　　　　　 94年度簡上字第130號
上　訴　人　乙○○（原名陳惠珍）
訴訟代理人　丁○○
上　訴　人　甲○○
被上訴人　　寶華商業銀行股份有限公司
法定代理人　丙○○
訴訟代理人　戊○○
上列當事人間請求清償借款事件，上訴人對於中華民國94年1月6
日本院台北簡易庭93年度北簡字第15988號第一審判決提起上訴
，本院於中華民國94年6月7日言詞辯論終結，判決如下：
    主      文
上訴駁回。
第二審訴訟費用由上訴人連帶負擔。
    事實及理由
一本件被上訴人主張上訴人乙○○為上訴人甲○○之連帶債務人
  而提起清償借款之訴，乙○○對原審判決不服提起上訴，其效
  力應及於甲○○，合先敘明。
二被上訴人起訴主張：甲○○邀同乙○○為連帶保證人，於民國
  88年6月28日向伊借款新台幣（下同）1,700,000元，借款期間
  自88年6月28日起至108年6月28日止，利息按年息7.6%計付，
  嗣後於屆滿24個月之翌日起，按當時之基本放款利率加年率0.
  1計付，借款人應分期攤還本息，如未依約履行，即喪失期限
  利益，全部債務視為到期，除仍按上開利率計息外，逾期在6
  個月以內者，按上開利率10%，逾期超過6個月者，按上開利率
  20%計付違約金。詎甲○○借款後本息僅繳至91年9月28日即未
  依約攤還，全部債務視為到期，尚欠本金358,323元未清償，
  乙○○為連帶保證人，自應負連帶清償之責。爰依兩造簽訂房
  屋抵押貸款總約定書之約定，訴請上訴人如數連帶給付，並加
  計自91年9月28日起至清償日止，按年息7.6%計算之利息，另
  自91年10月29日起至清償日止，逾期在6個月以內者，按上開
  利率之一成，逾期超過6個月者，按上開利率之二成計算之違
  約金。併為答辯聲明：上訴駁回。
三上訴人則以：被上訴人同意主債務人甲○○塗銷系爭抵押權，
  足證系爭借款債務業已全部清償，縱認被上訴人同意甲○○塗
  銷系爭抵押權，不能認債務已全部清償，應認被上訴人已免除
  其餘債務，並拋棄其餘欠款之抵押權擔保，依民法第751條規
  定，於拋棄權利之限度內，乙○○免除連帶保證責任。被上訴
  人主張甲○○借款本息僅繳至91年9月28日，全部債務應視為
  到期，嗣後被上訴人又同意甲○○分期清償，並未經乙○○同
  意，依民法第755條規定，乙○○已不負保證之責。又被上訴
  人主張甲○○借款後尚欠本金35萬餘元未清償，應舉證證明等
  語，資為抗辯。（原審為被上訴人勝訴之判決，上訴人聲明不
  服）。併為上訴聲明：(一)原判決廢棄。(二)駁回被上訴人在第一
  審之訴。
四查甲○○邀同乙○○為連帶保證人，於88年6月28日向被上訴
  人借款1,700,000元，借款期間自88年6月28日起至108年6月28
  日止，利息按年息7.6%計付，嗣後於屆滿24個月之翌日起，按
  當時之基本放款利率加年率0.1計付，分期攤還本息，如未依
  約履行，即喪失期限利益，全部債務視為到期，除仍按上開利
  率計息外，逾期在6個月以內者，按上開利率10%，逾期超過6
  個月者，按上開利率20%計付違約金，甲○○借款後本息僅繳
  至91年9月28日即未依約攤還，全部債務視為到期等事實，為
  兩造所不爭執，並有被上訴人提出房屋抵押貸款總約定書（見
  原審卷第1頁）、一般放款往來明細查詢單及一般放款全部查
  詢單（見原審卷第13-16頁）、甲○○簽立之分期清償切結書
  （見原審卷第47頁）可稽，足信為真實。
五被上訴人主張系爭借款債務視為全部到期，尚欠本金358,323
  元未清償，上訴人應連帶清償乙節，則為上訴人所否認，並以
  前揭情詞置辯。則本件兩造爭執之點即為：(一)系爭債務是否已
  全部清償？(二)被上訴人是否已免除系爭債務出賣抵押物清償後
  不足額之債務？(三)被上訴人是否已拋棄系爭債權擔保之抵押權
  ，上訴人於被上訴人拋棄權利之限度內免其責任？(四)被上訴人
  是否允許主債務人甲○○延期清償，上訴人不負保證之責？茲
  析述如下：
  (一)關於系爭債務是否已全部清償之爭點：
    1.按當事人主張有利於己之事實者，就其事實有舉證之責任
      ，民事訴訟法第277條前段定有明文。第按請求履行債務
      之訴，原告就其所主張債權發生原因之事實，固有舉證之
      責任，若被告自認此項事實而主張該債權已因清償而消滅
      ，則清償之事實，應由被告負舉證之責任（最高法院28年
      上字第1920號判例參照）。
    2.本件被上訴人主張甲○○以乙○○為連帶保證人，向伊借
      款1,700,000元為兩造所不爭執，已如前述，上訴人辯稱
      系爭借款債務業已全部清償云云，依前揭判例意旨，自應
      由上訴人舉證以實其說。經查，上訴人就其所辯無非舉被
      上訴人同意塗銷系爭借貸所提供之不動產抵押權，且抵押
      權塗銷同意書上載有「清償債務」等語為據。惟被上訴人
      陳稱：地政機關實務上對於抵押權登記全部塗銷時，只接
      受完全清償，不接受一部清償，故抵押權人於塗銷抵押權
      同意書上之原因欄必須載明「清償債務」之字句，係為配
      合地政機關實務上之作法，本件因被上訴人為便利甲○○
      迅速將抵押物賣予第三人，以利債權之收回，故同意先開
      立抵押權塗銷同意書，以利甲○○賣得更高之價金，並非
      債務全部清償，且甲○○於買賣抵押物清償借款後，就不
      足額後續處理方式，與被上訴人簽訂分期清償切結書，協
      議自91年10月29日起至92年10月28日止按月攤還等事實，
      業據其提出處理逾催案件申請（報告）書（見原審卷第93
      頁）、甲○○協議清償聲請書（見原審卷第94頁）、台中
      市中正地政事務所函（見原審卷第98頁）、抵押權塗銷同
      意書（見原審卷第100頁）、分期清償切結書（見原審卷
      第47頁）為證，堪予採信。且按抵押權塗銷登記之原因事
      實固然以債務全部清償為常情，惟在契約自由原則下，亦
      應包含一部清償而得請求塗銷抵押權登記之情事，故不得
      僅以該同意書上載有「清償債務」之用語，遽認甲○○與
      被上訴人間之系爭借貸債務已全部清償，否則甲○○於買
      賣抵押物清償借款後，就不足額部分何須另與被上訴人另
      行簽訂分期清償切結書，協議按月攤還？此外，上訴人復
      未提出其他證據證明其業已清償系爭債務，則其此部分所
      辯即非可採。
  (二)關於被上訴人是否已免除系爭債務出賣抵押物清償後不足額
    債務之爭點：
    1.按免除債務，須債權人向債務人表示免除其債務之意思，
      債之關係始歸消滅。次按因債務人資力減少，以其財產按
      成攤還眾債權人，除債權人就未受清償之部分，顯然表示
      免除之意思，或於受領之際，將債務證書交還銷毀，依通
      常情形得認為免除者外，債權人雖已受領攤還之款，而其
      餘部分之債務，仍不得即認為免除。最高法院著有20年上
      字第452號及20年上字第716號判例可資參照。
    2.上訴人另辯稱縱認被上訴人同意甲○○塗銷系爭抵押權登
      記，不能認債務已全部清償，應認被上訴人已免除其餘債
      務云云。惟查，本件被上訴人係為便利甲○○迅速將抵押
      物賣予第三人，以利債權之收回，故同意先開立抵押權塗
      銷同意書，俾使甲○○賣得更高之價金業如前述，要難認
      被上訴人已有免除系爭債務之意思表示。矧且，被上訴人
      如已免除系爭借款債務，甲○○亦無就不足額部分簽立分
      期清償切結書協議按月攤還之理，是上訴人抗辯被上訴人
      已免除系爭借款債務云云，要無足取。
  (三)關於被上訴人是否已拋棄系爭債權擔保之抵押權，上訴人於
    被上訴人拋棄權利之限度內免其責任之爭點：
    1.按債權人拋棄為其債權擔保之物權者，保證人就債權人所
      拋棄權利之限度內，免其責任，民法第751條固有明文。
      惟該條所謂債權人拋棄為其債權擔保之物權者，係指債權
      人在債權尚未獲償之前，既有行使擔保物權取償之權利，
      而竟拋棄不行使之謂。若其債權已依行使擔保物權以外方
      法獲償，因而塗銷該擔保物權（如抵押權等）登記者，即
      與拋棄擔保物權有別。
    2.上訴人又辯以被上訴人同意甲○○塗銷系爭抵押權登記，
      足見其已拋棄其餘欠款之抵押權擔保，乙○○於拋棄權利
      之限度內亦免除連帶保證責任云云。然查，依前所述被上
      訴人係為便利甲○○迅速出賣抵押物以清償債務，乃同意
      先行塗銷抵押權登記，揆諸上開說明，自非屬拋棄抵押權
      之情形，是上訴人前開所辯洵無足採。
  (四)關於被上訴人是否允許主債務人甲○○延期清償，上訴人不
    負保證之責之爭點：
    按就定有期限之債務為保證者，如債權人允許主債務人延期
    清償時，保證人除對於其延期已為同意外，不負保證責任，
    固為民法第755條所明定。惟系爭借款之借款期間，依兩造
    所簽訂房屋抵押貸款總約定書第壹條第一項約定，係自88年
    6月28日起至108年6月28日止，因甲○○繳納本息至91年9月
    28日止，被上訴人乃與甲○○簽訂分期清償切結書，協議自
    91年10月29日起至92年10月28日止，同意甲○○每月攤還5,
    000元，尚在前揭借款期間內，且未行使加速條款，亦非就
    已到期之借款債務允許甲○○延期清償，乙○○自不得援引
    前開法條，而主張不負保證責任，是其抗辯被上訴人同意甲
    ○○分期清償，並未經乙○○同意，依民法第755條規定不
    負保證之責，尚非有據。
  (五)末查，被上訴人主張系爭債務尚欠本金358,323元及利息、
    違約金未清償，業據提出一般放款往來明細查詢單及一般放
    款全部查詢單為證，上訴人就其已清償金額既未提出證據證
    明，空言爭執被上訴人請求尚欠本金金額有誤云云，委無足
    取。
六綜上所述，被上訴人本於兩造間消費借貸及連帶保證之法律關
  係，請求上訴人連帶給付358,323元及自91年9月28日起至清償
  日止，按年息7.6%計算之利息，並自91年10月29日起至清償日
  止，逾期在6個月以內者，按上開利率之一成，逾期超過6個月
  者，按上開利率之二成計算之違約金，為有理由，應予准許。
  原審判命上訴人如數給付，並依職權宣告假執行，於法並無不
  合。上訴意旨指摘原判決不當，求予廢棄改判，為無理由，應
  予駁回其上訴。
七又本件事證已臻明確，兩造其餘攻擊防禦方法及未經援用之證
  據，經本院斟酌後，認為均不足以影響本判決之結果，爰不一
  一論述，併此敘明。
據上論結，本件上訴為無理由，依民事訴訟法第436條之1第3項
、第449條第1項、第85條第2項，判決如主文。
中　　華　　民　　國　　94　　年　　6 　　月　　17　　日
                  民事第四庭審判長法  官  周玫芳
                                  法  官  黃柄縉
                                  法  官  劉又菁
以上為正本係照原本作成
本判決不得上訴
中　　華　　民　　國　　94　　年　　6　   月　　17  　日
                                  書記官  楊勝欽
